【裁判字號】    91,自,718
【裁判日期】    920128
【裁判案由】    詐欺
【裁判全文】
臺灣臺北地方法院刑事判決                          九十一年度自字第七一八號
    自  訴  人  丙○○  男  六.
                甲○○○女  五.
    被      告  丁○○  男  四.
右列被告因詐欺案件，經自訴人等提起自訴，本院判決如左：
    主  文
丁○○無罪。
    理  由
一、自訴意旨略如自訴狀（如附件）所載。
二、按犯罪事實應依證據認定，無證據不得推定其犯罪事實；不能證明被告犯罪者，
    應諭知無罪之判決，刑事訴訟法第一百五十四條、第三百零一條第一項分別定有
    明文。又被害人所述被害情形如無瑕疵可指，而就其他方面調查又與事實相符，
    其供述始足據為判決之基礎；且自訴人之指訴，係以使被告受刑事訴追為目的，
    是其陳述是否與事實相符，仍應調查其他證據以資審認（最高法院三十二年上字
    第六五七號、五十二年台上字第一三００號判例參照）。次按刑法第三百三十九
    條第一項詐欺罪之成立，須意圖為自己不法之所有，以詐術使人將本人或第三人
    之物交付為要件，所謂以詐術使人交付，必須被詐欺人因其詐術而陷於錯誤，若
    其所用方法，不能認為詐術，亦不致使人陷於錯誤，即不構成該罪（最高法院四
    十六年台上字第二六０號判例參照）。至於債務人於債之關係成立後，如有未依
    債之本旨履行民事債務之情形，在一般社會經驗上可能之原因甚多，縱令是出於
    惡意不為履行，苟無足以證明其在債之關係發生時，自始即具有不法所有意圖之
    積極證據，亦僅能令負民事債務不履行之責任，依刑事訴訟法第一百五十四條之
    規定，尚不得據此債信違反之客觀事態，而推定債務人原有詐欺取財或詐欺得利
    之犯意。
三、自訴人丙○○、甲○○○認被告丁○○涉有詐欺罪嫌，無非以：被告丁○○為致
    榮實業有限公司（以下簡稱致榮公司）負責人，於民國八十七年初遊說自訴人投
    資致榮公司經營之外銷業務，保證有獲利，使自訴人等陷於錯誤，自訴人甲○○○因而於八十七年三月十六日匯款新台幣（下同）一百五十萬元至致榮公司帳戶
    ，自訴人丙○○亦於八十七年四月二十日交付五十萬元予丁○○；詎被告收受自
    訴人二人投資款後，並未為自訴人二人辦理入股登記，未將自訴人登記為公司股
    東，且迄未能返還投資款，此有被告所立收受投資款收據、遊說投資時交付之訂
    貨通知單、發票、事後簽發未能兌現之本票影本附卷可稽，資為論據。訊據被告
    固坦承：邀請自訴人二人投資致榮公司經營，於八十七年三月十六日收受甲○○○匯交之一百五十萬元，及於八十七年四月二十日收受丙○○交付五十萬元之事
    實，惟堅決否認有詐欺取財之犯行，辯稱：八十七年初因公司財務吃緊，始邀約
    自訴人二人投資經營公司，其收取自訴人匯交之款項後，均將款項用於支付公司
    訂單之貨款，而投入公司營運，然嗣因公司遭非洲的客戶倒帳，始無法返還自訴
    人二人之投資款，並非自始有意詐騙；且其邀約投資時，亦未約定將自訴人登記
    為公司股東，故亦無以此詐欺可言等語。
四、經查：
  (1)被告係以投資致榮公司營業為由，遊說自訴人等交付投資款，此為自訴人所不爭
    ；而被告於致榮公司收受自訴人甲○○○、丙○○交付之前開一百五十萬元及五
    十萬元投資款後，確將該款項用於公司之成本支出，從事公司各項業務等情，業
    據證人即前致榮公司業務經理乙○○到庭結證屬實（本院九十一年十二月十二日
    訊問筆錄第四、五頁參照），並據被告提出致榮公司八十七年三月二十七日、四
    月三十日（未經塗改日期者）之結關單據、支付該期間貨款之匯款單附卷可稽；
    是被告所辯：其以收取之前開投資款作為公司營業成本，投入公司經營等語，並
    非無據。從而被告以「投資公司經營」為由收受自訴人等交付之投資款，應為單
    純之公司業務周轉所為之邀約投資行為，並非一專圖詐騙投資款後即行倒閉之空
    頭公司，尚難認其單純遊說自訴人投資公司經營之行為有何行使詐術可言。況自
    訴人二人均自承：被告邀約其等投資時，並未言明具體之投資方式、內容及標的
    （本院九十一年十月二十三日訊問筆錄第二、三頁參照），... 亦未約定係明股
    或暗股，只要求投資，... 我們信任他的人格才交錢，... 我們本來就有交情等
    語明確（本院九十一年十一月十四日訊問筆錄第六、七頁參照），更足見自訴人
    等於被告未言名具體之投資條件、內容之情形下，基於信任被告人格及雙方交情
    ，即同意投資，其交付款項之作為，顯係評估過受償風險後所為之決定，難認有
    何因詐術陷於錯誤之情事。且被告既未於事前承諾收受投資款後即辦理公司變更
    登記自訴人二人為公司股東（未言明係明股或暗股），自訴人等自不得於事後逕
    就此指摘被告有以此施用詐術之詐欺犯行。
  (2)被告雖迄未能實現盈餘分配或返還投資款之承諾；然此至多僅為收受投資款後債
    務不履行之民事問題，尚無足以此證明被告邀約自訴人投資之初，即有故意詐欺
    款項之不法所有意圖。參以：被告於本案審理期間，均未否認曾以參與投資為由
    向自訴人收取上開投資款，惟因公司遭客戶倒帳而未能返還之事實，並一再表明
    願意返還投資款之意；且被告於自訴人表明欲終止投資之後，亦先後應自訴人甲○○○要求於八十八年一月二十六日匯款十萬元、於八十八年四月十三日匯款三
    萬元返還自訴人甲○○○，此為自訴人甲○○○所不爭，並有郵政國內匯款執據
    、華南商業銀行匯款回條聯影本附卷可稽；自訴人甲○○○亦自承：曾於九十年
    間協同親友至被告位於台北市○○路之住處追索債務等情，足見被告仍居住原址
    ，並無得款後逃匿無蹤，而無自始不欲清償之情事。自訴人單以被告收受投資款
    後，迄未能分配盈餘，亦無法返還全部投資款之事實，指訴被告於收受投資款之
    初，即預有故不為清償之不法所有意圖，容有誤會。
  (3)被告雖自承公司於八十七年三月間，因支票拒往，故於收取自訴人等匯交之投資
    款後，以電匯方式支付各項貨款等情明確；然被告於邀約自訴人投資公司經營前
    後，均仍繼續公司營業行為，為正常之結關及付款手續等情，業如前述，是被告
    雖於公司財務吃緊時央求自訴人投資，亦屬為維持公司營業之投資邀約行為，難
    認係自始明知無經營公司之能力及意願而蓄意詐欺。至自訴人所指被告事後多次
    允諾返還投資款，並簽發本票為據，均未能履行等情，縱或屬實，亦難以此債信
    違反之客觀事態，推定債務人原有詐欺取財之犯意，附此說明。
五、綜上所述，本件邀約投資並未具體言明投資條件、標的及內容，自訴人既知之甚
    詳，自難認被告未辦理公司股東變更登記一事，有何行使詐術，使其陷於錯誤可
    言。且被告於收受該等款項後，確將之用於公司營運周轉，核與先前邀約投資經
    營公司之目的相符，難謂有何錯誤之事。雖雙方事後衍生債務不履行之民事糾紛
    ，惟亦難以此即謂被告自始即無以該投資款經營公司之意願及能力，而有不法所
    有意圖。是被告單純為經營公司所為之邀約投資行為，與詐欺罪之構成要件，顯
    有未合。至被告事後未依約履行一事，僅屬雙方民事糾葛，與被告於邀約之初是
    否有詐欺犯意無關，債權人若有未獲清償之情形，應另循民事訴訟程序救濟；不
    能單以自訴人之指訴，遽令被告負詐欺罪責。此外復查無其他積極證據足資證明
    被告有何詐欺犯行，依照前開說明，應為被告無罪之諭知。
據上論斷，應依刑事訴訟法第三百四十三條、第三百零一條第一項，判決如主文。
中      華      民      國    九十二    年      一      月    二十八    日
        臺灣臺北地方法院刑事第八庭
                                    法  官  朱瑞娟
右正本證明與原本無異
如不服本判決，應於判決送達後十日內，向本院提出上訴狀。
                                    書記官  葉金發
中      華      民      國    九十二    年      一      月      三十    日


司法院資訊處製作；財團法人民間司法改革基金會備份。
